臺灣高等法院刑事判決　　　　　　　　　　　　　九十一年度上易字第三一○九號
　　上　訴　人
　　即　被　告　乙○○　男 四.
右上訴人因家庭暴力罪之傷害案件，不服臺灣桃園地方法院，九十年度易字第二一七
四號，中華民國九十一年九月十七日第一審判決（起訴案號：臺灣桃園地方法院檢察
署九十年度偵字第一三二五九號）提起上訴，本院判決如左：
    主  文
上訴駁回。
    事  實
一、乙○○為甲○○之胞兄（原審誤載為胞弟特此更正），為家庭暴力防治法第三條
    第四款所定之家庭成員，前有業務過失致死、傷害等前科，其中於民國八十八年
    間，因傷害案件，經原審中壢簡易庭以八十八年度壢簡字第八六六號判決判處拘
    役十日確定，並於同年四月二十九日易科罰金執行完畢（未構成累犯），詎不知
    悔改，於九十年七月二十一日下午四時二十分許，前往桃園縣中壢市○○○路一
    ０七巷六號（起訴書誤繕為二號）甲○○之住處，擬向甲○○索討父母遺照、甲
    ○○先前欠伊之金錢，以及質問甲○○拿其母美金二萬元，為何反稱係伊拿取，
    雙方進而發生口角，詎乙○○竟基於普通傷害人身體之犯意，以徒手之方式毆打
    甲○○，致甲○○受有左臉眼眶處瘀腫約五乘八公分、左邊脖子擦傷約三乘五公
    分、左邊胸前擦傷約零點五乘一公分、右眼眶瘀腫約一點五乘一公分等傷害。
二、案經甲○○訴請桃園縣警察局中壢分局報請臺灣桃園地方法院檢察署檢察官偵查
    起訴。
    理  由
一、訊據上訴人即被告乙○○矢口否認有何傷害告訴人之犯行，於原審辯稱：當時係
    因告訴人先持吸塵器之棒子毆打他頭部、頸部，並用手抓其頭部、頸部，造成他
    右手臂瘀傷及臉部、頸部擦傷，為了自衛才出手毆打告訴人之頭部及眼睛云云，
    於本院辯稱：伊去告訴人家時告訴人不在，伊告訴告訴人小孩奶奶去世了，告訴
    人夫婦回來看見小孩在哭，就以為伊欺負小孩就打伊，第一次伊將告訴人推開，
    但他又打過來，伊出手擋他時手有揮到他的眼睛，伊一直坐在沙發上，不可能出
    手打他等語。經查：
（一）右揭事實，業據被告乙○○於警訊及原審時均對於右揭時、地與告訴人甲○○
      因家庭糾紛發生口角進而徒手毆打告訴人坦承不諱（偵查卷第三頁反面、原審
      卷第十五頁），而告訴人受有如事實欄所示之傷害，除經告訴人指述歷歷外，
      並有行政院衛生署桃園醫院九十年七月二十一日桃衛醫字第０六一號傷害診斷
      證明書及告訴人受傷當時之照片各一紙在卷可稽（偵卷第八頁正、反面），足
      見告訴人之指訴應非子虛，再觀告訴人所提之驗傷診斷書，其傷勢雖多為擦傷
      、瘀傷，惟受傷部位係在臉部、頸部、胸部，分佈極廣，顯非如被告所述出手
      擋駕告訴人時不小心揮傷，衡之常理，若僅係為阻擋而不小心揮傷亦無受有左
      臉眼眶處瘀腫、左邊脖子擦傷、左邊胸前擦傷、右眼眶瘀腫等多處傷害，被告
      辯稱伊係因出手擋告訴人時手揮到他的眼睛云云，應係事後卸責之詞，尚不可
      採。
（二）本件應審酌者為被告得否主張刑法第二十三條之正當防衛而免罰？
  １、按衡之一般社會經驗法則互毆係屬多數動作構成單純一罪而互為攻擊之傷害行
      為，縱令一方先行出手，而還擊一方在客觀上苟非單純僅對於現在不法之侵害
      為必要排除之反擊行為，因其本即有傷害之犯意存在，則對其互為攻擊之還手
      反擊行為，自無主張防衛權之餘地（最高法院八十四年度台非字第二０八號判
      決可資參照）。
  ２、本件被告雖辯稱係因告訴人先要打伊，伊把告訴人推開，告訴人又拿吸塵器之
      鐵棍要打伊，造成伊右手臂瘀傷及臉部、頸部擦傷，伊出於自衛才用拳頭打告
      訴人云云，然查告訴人堅詞否認有被告所指先動手之行為，業據告訴人於原審
      調查時指稱：「（九十年七月二十一日有在你家發生打架事情？）是。我隨手
      拿一個鐵製棍棒，我有作勢要打被告，但是沒有實際打到。是被告先動手，出
      手打我臉部，然後我們就扭打起來，後來我才拿鐵棍要抵抗。後來兩人打一打
      ，我老婆就把我們兩人架開，叫我們不要打」、「（那時是互毆？）是」、「
      （鐵棍為何沒打到被告？）因為是我老婆搶走」、「（被告打你是否也是為了
      要自衛嗎？）是被告先出手。我那鐵棍是因為被告身材比我壯碩。」等語明確
      （原審卷第二十七頁至第二十八頁），且被告辯稱：其係先遭告訴人打傷右手
      臂、臉部及頸部云云，但此並未提出醫院之診斷證明書以供查證其確有受到上
      開傷害，已難憑信，則告訴人受有如事實欄所示之傷害，被告身上卻無任何傷
      害，被告辯稱其毆打告訴人，係因先遭告訴人毆傷，係出於正當防衛云云，核
      其所辯與常情有違，不足採信。此外復查無其他積極證據足資證明告訴人先有
      不法侵害被告之行為，應認告訴人與被告係彼此互毆，被告既係以徒手毆打告
      訴人，其主觀上已有傷害之犯意，且其客觀上亦非對現在不法侵害行為為必要
      排除之行為，被告之行為自不符合刑法第二十三條正當防衛之構成要件，是其
      所辯，顯係卸責之詞，不足採信。本件事證明確，被告傷害犯行堪以認定。
二、核被告乙○○所為，係犯刑法第二百七十七條第一項之傷害罪。被告與告訴人係
    兄弟關係，業據被告及告訴人分別供明在卷，屬於家庭暴力防治法第三條第四款
    所定之家庭成員，則被告對家庭成員故意實施家庭暴力行為而成立刑法傷害罪，
    ，並為家庭暴力防治法第二條第二項所規定之家庭暴力罪。
三、原審以被告罪證明確，適用刑法第二百七十七條第一項、第四十一條第一項前段
    ，罰金罰鍰提高標準條例第一條前段、第二條，併審酌被告於八十九年間因傷害
    案件，經原審中壢簡易庭判處拘役十日確定，並於八十九年四月二十九日易科罰
    金執行完畢，此有本院被告全國前案紀錄表在卷可憑，仍不知悔改，因細故爭執
    即動手傷人、傷害之手段、告訴人之傷勢及犯後之態度等一切情狀，量處有期徒
    刑三月，並諭知易科罰金之折算標準，經核其認事用法，俱無違誤，量刑亦稱允
    洽，被告上訴意旨否認有傷害之故意，認渠所為僅係正當防衛云云，並無理由，
    應予駁回。
據上論斷，應依刑事訴訟法第三百六十八條，判決如主文。
本案經檢察官吳慎志到庭執行職務。
中      華      民      國    九十一    年     十二     月     十八     日
                              臺灣高等法院刑事第十九庭
                                  審判長法  官  許  國  宏
                                        法  官  林  勤  純
                                        法  官  洪  光  燦
右正本證明與原本無異。
不得上訴。
                                        書記官  陳  玉  嬋
中      華      民      國    九十一    年     十二     月     十八     日
附錄：本案論罪科刑法條全文
刑法第二百七十七條第一項
傷害人之身體或健康者，處三年以下有期徒刑、拘役或一千元以下罰金。
